ACORDAO-COMPLETO-2349045

ACÓRDÃO 3698/2019 ATA 18/2019 - SEGUNDA CÂMARA

VISTOS, relatados e discutidos estes autos de recurso de reconsideração interposto em face do Acórdão 2011/2018-TCU-Segunda Câmara,
ACORDAM os Ministros do Tribunal de Contas da União, reunidos em sessão da 2ª Câmara, ante as razões expostas pelo relator, em:
9.1. nos termos dos arts. 32, inciso I, e 33 da Lei 8.443/1992, conhecer do presente recurso de reconsideração;
9.2. quanto ao mérito, dar-lhe provimento parcial para:
9.2.1 reduzir o débito imputado aos recorrentes pelo subitem 9.4. do acórdão recorrido, ficando o novo valor estabelecido na tabela a seguir:
	Origem
	Valor do Débito (R$) 
	Data da Ocorrência

	Execução parcial do objeto referente à 1ª parcela
	96.784,04
	20/04/2005

	Execução parcial do objeto referente à 2ª parcela
	125.779,93
	25/10/2005

	Execução parcial do objeto referente à 2ª parcela (complementação) 
	67.788,15
	02/01/2006

	Execução parcial do objeto referente à 3ª parcela
	193.568,09
	20/02/2006

9.2.2. reduzir, proporcionalmente, o valor da multa individual aplicada ao recorrente pelo subitem 9.5. do acórdão recorrido, fixando-a em R$ 128.000,00 (cento e vinte e oito mil reais) ;
9.3. dar ciência desta deliberação aos recorrentes e ao Procurador-Chefe da Procuradoria da República no Estado de Mato Grosso, para ajuizamento das ações que entender cabíveis, nos termos do art. 16, § 3º, da Lei 8.443/1992 c/c art. 209, § 7º do Regimento Interno do TCU.

Recurso de reconsideração interposto contra acórdão que julgou irregulares as contas dos recorrentes, condenou-os em débito e aplicou-lhes multa em razão de razão da execução parcial do objeto pactuado em convênio, cujo objetivo era a execução de serviços de assistência técnica, social e ambiental em projetos de assentamento.

Segunda Câmara

Superintendência Regional do Incra no Estado de Mato Grosso (00.375.972/0016-47)

3. Interessados/Responsáveis/Recorrentes:
3.1. Responsáveis: Associação de Educação e Assistência Social N S Assunção (03.769.445/0001-29); Felix Valenzuela Cervera (XXX.120.366-XX); Romulo Elias Quedi - Me (05.059.528/0001-50);
3.2. Recorrentes: Associação de Educação e Assistência Social N S Assunção (03.769.445/0001-29); Romulo Elias Quedi - Me (05.059.528/0001-50).

13.1. Ministros presentes: Ana Arraes (Presidente), Augusto Nardes (Relator), Aroldo Cedraz e Raimundo Carreiro.
13.2. Ministro-Substituto presente: André Luís de Carvalho.

ACORDAO-COMPLETO-2421547

Acórdão de Relação 8139/2020 - Segunda Câmara

Acórdão de Relação

ACORDAO-COMPLETO-2383757

Acórdão 13051/2019 - Segunda Câmara

ACORDAO-COMPLETO-2401768

Acórdão de Relação 3405/2020 - Segunda Câmara

AUGUSTO NARDES

Ministro Aroldo Cedraz.

Transcrevo a seguir, com os ajustes de forma pertinentes, a instrução lavrada pela auditora encarregada do exame do processo no âmbito da Secretaria de Recursos - Serur (peça 96) , com a qual concordou o escalão dirigente da unidade técnica e o representante do Ministério Público junto a este Tribunal (peças 97 a 99) :
"INTRODUÇÃO
1.	Trata-se de recursos de reconsideração interpostos pela Associação de Educação e Assistência Social Nossa Senhora da Assunção (peça 57) e Rômulo Elias Quedi - ME, responsável pela execução das ações de assistência técnica, social e ambiental financiadas com os recursos transferidos pelo Convênio CRT/MT 33/2004 (peça 79) , contra o Acórdão 2011/2018-TCU-Segunda Câmara (peça 53) , Ministro Relator Aroldo Cedraz.  
1.1.	Reproduz-se a seguir a decisão ora atacada: 
ACORDAM os Ministros do Tribunal de Contas da União, reunidos em sessão da Segunda Câmara, ante as razões expostas pelo Relator, e com fundamento nos arts. 1º, inciso I; 16, inciso III, alínea 'c', e § 2º; 19, caput; 23, inciso III; 12, § 3º; e 57 da Lei 8.443/92, em:
9.1. rejeitar as alegações de defesa apresentadas pela Associação de Educação e Assistência Nossa Senhora da Assunção (Ansa) e pelo Sr. Félix Valenzuela Cervera;
9.2. considerar revel a empresa Rômulo Elias Quedi - ME;
9.3. julgar irregulares as contas da Associação de Educação e Assistência Nossa Senhora da Assunção (Ansa) e do Sr. Félix Valenzuela Cervera; 
9.4. condenar, em solidariedade, a Associação de Educação e Assistência Nossa Senhora da Assunção (Ansa) , a empresa Rômulo Elias Quedi - ME e o Sr. Félix Valenzuela Cervera ao ressarcimento das quantias a seguir especificadas, com a fixação do prazo de 15 (quinze) dias, a contar das notificações, para comprovarem, perante o Tribunal (art. 214, inciso III, alínea 'a', do Regimento Interno) , o recolhimento das dívidas aos cofres do Instituto Nacional de Colonização e Reforme Agrária - Incra, atualizadas monetariamente e acrescidas dos juros de mora,  calculados a partir das datas discriminadas, até a data dos recolhimentos, na forma prevista na legislação em vigor;
	Origem
	Valor do Débito (R$) 
	Data da Ocorrência

	Execução parcial do objeto referente à 1ª parcela
	96.784,04
	20/04/2005

	Execução parcial do objeto referente à 2ª parcela
	125.779,93
	25/10/2005

	Execução parcial do objeto referente à 2ª parcela (complementação) 
	67.788,15
	02/01/2006

	Execução parcial do objeto referente à 3ª parcela
	193.568,09
	20/02/2006

	Execução parcial do objeto referente à 4ª e 5ª parcelas
	79.545,40
	22/01/2007

9.5. aplicar, individualmente, à Associação de Educação e Assistência Nossa Senhora da Assunção (Ansa) , à empresa Rômulo Elias Quedi - ME e ao Sr. Félix Valenzuela Cervera a multa prevista no art. 57 da Lei 8.443/1992, no valor R$ 150.000,00 (cento e cinquenta mil reais) , fixando-lhes o prazo de 15 (quinze) dias, a contar da notificação, para que comprovem, perante o Tribunal, o recolhimento da dívida ao Tesouro Nacional, atualizada monetariamente a contar da data deste Acórdão até o dia o efetivo recolhimento, caso não seja paga no prazo ora fixado, na forma da legislação em vigor;
9.6. autorizar, desde logo, nos termos dos arts. 26 e 28, inciso II, da Lei 8.443/1992:
9.6.1. o pagamento das dívidas em até 36 (trinta e seis) parcelas mensais e consecutivas, se solicitado pelos responsáveis, fixando-se o vencimento da primeira em 15 (quinze) dias, a contar do recebimento da notificação, e o das demais a cada 30 (trinta) dias, devendo incidir sobre cada uma delas os encargos legais devidos, na forma prevista na legislação em vigor, sem prejuízo ao vencimento antecipado do saldo devedor em caso de não comprovação do recolhimento de qualquer parcela, conforme prevê o art. 217, § 2º, do Regimento Interno deste Tribunal;
9.6.2. a cobrança judicial das dívidas, caso não atendidas as notificações;
9.7. dar ciência desta deliberação aos responsáveis e ao Procurador-Chefe da Procuradoria da República no Estado de Mato Grosso, para ajuizamento das ações que entender cabíveis.
HISTÓRICO
2.	A presente de Tomada de Contas Especial foi instaurada pela Superintendência Regional do Instituto Nacional de Colonização e Reforma Agrária no Estado de Mato Grosso (Incra/SR/13) , em razão da execução parcial do objeto pactuado no Convênio 33/2004, celebrado com a Associação de Educação e Assistência Social Nossa Senhora da Assunção (Ansa) , cujo objetivo era a execução de serviços de assistência técnica, social e ambiental nos seguintes projetos de assentamento: PA Bandeirantes, localizado no município de Alto da Boa Vista (120 famílias) ; PA Roncador, localizado no município de Serra Dourada (80 famílias) ; PA Guerreiro, localizado no município de Bom Jesus do Araguaia (121 famílias) ; PAs Tabajara (46 famílias) , Manah (149 famílias) e Tatuybi (140 famílias) , localizados no município de Canabrava do Norte; PA Confresa Roncador, localizado no município de Confresa (1190 famílias) ; PAs Macife (1038 famílias) e Santa Lúcia I (128 famílias) , localizados no município de Ribeirão Cascalheira e PA Reunidas, localizado no município de Santa Terezinha (300 famílias) , no total de 3312 famílias assentadas (peça 1, p. 161 e 163) .
2.1.	No curso das apurações internas, o órgão repassador dos recursos constatou que não houve o cumprimento de várias cláusulas acordadas, resultando em execução apenas parcial do Convênio 33/2004, de modo que o relatório final do tomador de contas, de 24/10/2013, concluiu pela irregularidade das presentes contas e pela condenação em débito parcial sob a responsabilidade solidária da Ansa e do Senhor Félix Valenzuela Cervera, ex-presidente da entidade.
2.2.	 Nesse mesmo sentido foram o Relatório, o Certificado de Auditoria e o Parecer da Secretaria Federal de Controle Interno da Controladoria-Geral da União da Presidência da República, dos quais o Ministro da Pasta foi devidamente cientificado.
2.3.	 No âmbito desta Corte de Contas, em face do débito apurado, foram regularmente citados solidariamente a Ansa, o Senhor Félix Valenzuela Cervera e a empresa Rômulo Elias Quedi - ME, responsável pela execução das ações de assistência técnica, social e ambiental financiadas com os recursos transferidos pelo Convênio CRT/MT 33/2004. Apenas esta última, citada por edital, após três tentativas frustradas de citação nos endereços constantes da peça 28, permaneceu silente, operando-se a revelia, dando-se o prosseguimento ao processo, nos termos do art. 12, § 3º, da Lei 8.443/1992.
2.4.	 Segundo apuração dos autos, o convênio foi executado parcialmente, pois os serviços de assistência técnica, social e ambiental deveriam ser prestados a 3.312 famílias e não à 2.200, levando-se em consideração, para tanto, o número real de técnicos contratados (22) , devidamente aferido em fiscalização conduzida pela autarquia federal concedente, e a proporção de um técnico para cada 100 famílias assistidas, definida na então vigente Norma de Execução/Incra 39/2004 e no Manual Operacional/Ates. 
2.5.	Com essas informações, o Tomador de Contas e a CGU calcularam o débito parcial dos responsáveis solidários da seguinte forma: 
Valor por família por ano = 2.200 X 375,00 = R$ 825.000,00 
Valor por parcela= R$ 825.0000,00/12 X nº de meses estabelecido no cronograma de execução
2.6.	As alegações de defesa apresentadas pela Ansa e pelo Sr. Felix Valenzuela Cervera não foram capazes de demonstrar o cumprimento do objeto do convênio, tal qual ajustado, razão pela qual a Secex/MS propôs julgar irregulares as contas da Ansa, do Sr. Félix e da empresa Rômulo Elias Quedi - ME, condenando-os solidariamente pelo débito apurado e aplicando-lhes, individualmente, a multa prevista no art. 57 da Lei 8.443/1992.
2.7.	O Ministério Público junto ao Tribunal, à peça 43, observou que a contrapartida foi integralizada, razão pela qual deveria ser considerada no cálculo do débito, mantendo-se a proporcionalidade entre recursos federais e recursos da entidade privada (95% e 5%) que, no caso, resultou no seguinte ajuste do débito apurado:
	Origem
	Valor do Débito (R$) 
	Data da Ocorrência

	Execução parcial do objeto referente à 1ª parcela
	96.784,04
	20/04/2005

	Execução parcial do objeto referente à 2ª parcela
	125.779,93
	25/10/2005

	Execução parcial do objeto referente à 2ª parcela (complementação) 
	67.788,15
	02/01/2006

	Execução parcial do objeto referente à 3ª parcela
	193.568,09
	20/02/2006

	Execução parcial do objeto referente à 4ª e 5ª parcelas
	79.545,40
	22/01/2007

2.8.	Também, ressalvou o Parquet que empresas contratadas não se encontravam submetidas ao dever constitucional de prestar contas (art. 70, parágrafo único, CF) , porque não são responsáveis pela guarda ou gestão de recursos públicos, de forma que não caberia o julgamento de contas da empresa Rômulo Elias Quedi - ME, embora caiba-lhe responder solidariamente pelo débito com os gestores, além de suportar a multa individual por sua concorrência na irregularidade apurada nos autos.
2.9.	O Ministro Relator acolheu a análise da unidade técnica, com os ajustes sugeridos pelo Ministério Público e prolatou a decisão combatida.  
EXAME DE ADMISSIBILIDADE
3.	Reitera-se o exame preliminar de admissibilidade (peças 66-67 e 82-83) , acolhido por despacho do Relator, Exmo. Ministro João Augusto Ribeiro Nardes (peças 71 e 84) , que conheceu dos recursos, suspendendo-se os efeitos dos itens conforme abaixo: 
a) 9.3, 9.4, 9.5, 9.6 e 9.6.2 do Acórdão 2011/2018-TCU-Segunda Câmara em relação à Associação de Educação e Assistência Social Nossa Senhora da Assunção, estendendo-se a todos os responsáveis condenados em solidariedade, eis que preenchidos os requisitos processuais aplicáveis à espécie;
b) 9.4, 9.5 e 9.6.2 do Acórdão 2011/2018-TCU-Segunda Câmara em relação ao Rômulo Elias Quedi - ME, estendendo-se a todos os responsáveis condenados em solidariedade, eis que preenchidos os requisitos processuais aplicáveis à espécie. 
EXAME DE MÉRITO 
4.	Constitui objeto do presente recurso verificar se:
a) houve cerceamento de defesa;
b) houve a ocorrência da prescrição;
c) se houve a realização dos serviços de acordo com o disposto no convênio.
Cerceamento de defesa
5.	A empresa Rômulo Elias Quedi - ME alega que houve vício na citação, pois mesmo o recorrente tendo endereço, teve três tentativas de citação por AR retornadas e foi procedida a citação por edital sem a nomeação de curador especial, não tendo sido observado o artigo 257, inciso IV, do CPC/2015 (peça 79, p. 25-26) .
5.1.	Transcreve excertos de julgados de tribunais pátrios nessa linha de entendimento (peça 79, p. 27-28) .
5.2.	Requer a reabertura de prazo para apresentação de defesa, a partir do trânsito em julgado do acórdão (peça 79, p. 29) .
Análise
5.3.	No que se refere à citação da empresa Rômulo Elias Quedi -ME/Nome Fantasia: Astec - Projetos e Assistência Agropecuária, primeiramente foi encaminhado o Ofício 197/2015 de 25/2/2015 (peça 19) ao endereço constante da pesquisa de peça 17, entretanto o aviso de recebimento retornou com a informação 'mudou-se' (peça 26) .  
5.4.	Após pesquisa de endereços constante da peça 28, foi emitido o Ofício/TCU/Secex-MS 262, de 23/3/2015 (peça 29) , que também teve sua entrega frustrada pelo motivo expresso no documento constante da peça 30 - endereço insuficiente. 
5.5.	Em nova tentativa para citar a empresa Rômulo Elias Quedi -ME/Nome Fantasia: Astec - Projetos e Assistência Agropecuária, foi expedido o Ofício/TCU/Secex-MS 328, de 16/4/2015 (peça 31) , cuja entrega também não se mostrou exitosa (peça 32) . 
5.6.	No intuito de garantir o exercício do contraditório e da ampla defesa à empresa Rômulo Elias Quedi -ME/Nome Fantasia: Astec - Projetos e Assistência Agropecuária, foi emitido o Ofício TCU/Secex-MS 414, de 1º/6/2015 (peça 33) . Mais uma vez, o expediente citatório foi devolvido pelos Correios (peças 34 e 35) 
5.7.	Em face dos insucessos descritos, foi realizada a citação da empresa Rômulo Elias Quedi -ME/Nome Fantasia: Astec - Projetos e Assistência Agropecuária por meio do Edital 0001/2015-TCU/Secex-MS, de 3/6/2015 (peças 38 e 39) , publicado no DOU de 6/7/2015.
5.8.	Ante o exposto, não se verifica nulidade da citação por edital. Isso porque o TCU buscou ao máximo outros meios possíveis para localizar e citar o responsável fazendo juntar aos autos documentação ou informação comprobatória dos diferentes meios experimentados que restaram frustrados.
5.9.	No que toca à alegação de necessidade de nomeação de curador especial, destaca-se que conforme o disposto no art. 279 do RITCU, as disposições do Código de Processo Civil se aplicam apenas de forma subsidiária aos processos que tramitam perante este Tribunal. Aliás, foi dado estrito cumprimento ao disposto no § 3º do art. 12 da LOTCU, 'O responsável que não atender à citação ou à audiência será considerado revel pelo Tribunal, para todos os efeitos, dando-se prosseguimento ao processo'.
5.10.	Ante o exposto, não se verifica a ocorrência de cerceamento de defesa, não havendo que se falar em reabertura de novo prazo para contraditório. 
Prescrição
6.	A empresa Rômulo Elias Quedi - ME diz que o mandato do gestor encerrou em 31/12/2004 e a tomada de contas foi instaurada apenas em 2015, quase onze anos depois do término do mandato (peça 79, p. 14) .
6.1.	Defende não se tratar de incidência da regra da imprescritibilidade do art. 37, § 5°, da Constituição Federal, haja vista que 'os autos não versam sobre o exercício do direito de ação, ou seja, de pedir ressarcimento perante o Poder Judiciário', em que o ônus da prova incumbe a quem pleiteia o ressarcimento, e não ao responsável pela aplicação dos recursos repassados (peça 79, p. 14) . 
6.2.	Invoca o REsp 1.480.350/ST e RE 669.069 favoráveis à tese da prescrição em relação ao dano mesmo que decorrente de improbidade administrativa (peça 79, p. 14) . 
6.3.	Cita também o RE 852.475/SP, que reconheceu a repercussão geral da discussão acerca da 'prescritibilidade da pretensão de ressarcimento ao erário, em face de agentes públicos, em decorrência de suposto ato de improbidade administrativa' (peça 79, p. 15) .
6.4.	Diz que em 14 de junho de 2016, o Ministro Relator determinou a suspensão do processamento de todas as demandas pendentes, em tramitação no território nacional (peça 79, p. 15-23) . 
6.5.	Alega que tal decisum aponta para uma revisão da jurisprudência acerca da aplicação do art. 37, § 5°, da Constituição Federal (peça 79, p. 24) . Assim, segundo o recorrente não são admissíveis hipóteses de imprescritibilidade, que, se existentes, devem ser interpretadas de forma restritiva (peça 79, p. 24) . 
6.6.	Destaca que, no caso concreto, foi excedido até mesmo o prazo de dez anos, o maior prazo prescricional do direito civil (CC, art. 205) (peça 79, p. 24) .
6.7.	Pelo exposto, defende que houve a prescrição da pretensão do procedimento da citada Tomada de Contas (peça 79, p. 25) . 
6.8.	A Associação de Educação e Assistência Social Nossa Senhora da Assunção considera ser temerário que a Administração Pública aceite a entrega dos objetos licitados, mesmo após a extinção da avença e, vários anos depois, instaure processo administrativo sancionador por entrega em atraso (peça 57, p. 21) .
Análise
6.9.	A pretensão punitiva do TCU subordina-se ao prazo geral de prescrição de dez anos estipulado no art. 205 da Lei 10.406/2002 (Código Civil) , cuja contagem se inicia na data de ocorrência da irregularidade sancionada e se interrompe, uma única vez, na data do ato que ordenar a citação, a audiência ou a oitiva da parte, nos termos do art. 202, inciso I, do mesmo diploma legal (Acórdão 10364/2017-TCU-Segunda Câmara, Ministro Relator Marcos Bemquerer) .
6.10.	No presente caso, verifica-se que os débitos ocorreram nos exercícios de 2005 (20/4/2005 e 25/10/2005) , 2006 (2/1/2006 e 20/2/2006) e 2007 (22/1/2007) . A citação do recorrente, conforme mencionado no item que tratou da análise do cerceamento de defesa, se efetivou por meio do Edital 0001/2015-TCU/Secex-MS, de 3/6/2015 (peças 38 e 39) , publicado no DOU de 6/7/2015.
6.11.	Verifica-se que não houve o transcurso do prazo decenal, com exceção apenas da multa relativa ao débito referente à 1ª parcela. A multa aplicada ao recorrente teve como fundamento o art. 57 da LO/TCU e se observa, portanto, que não ocorreu prescrição em relação aos débitos referentes a execução da 2ª, 3ª, 4ª e 5ª parcelas, estando escorreito o fundamento para a aplicação da sanção. 
6.12.	A tese fixada pelo STF no RE 669.069 (Repercussão Geral 666) , que trata da incidência da prescrição nos débitos com a União decorrentes de ilícitos civis (prazo prescricional de cinco anos) , não alcança prejuízos que decorram de ilícitos administrativos, como a não comprovação da regular gestão de recursos públicos, que são imprescritíveis (Acórdão 11228/2017-TCU-Primeira Câmara, Ministro Relator Benjamin Zymler) . O mesmo juízo de aplica em relação ao REsp 1.480.350/ST e RE 852.475/SP que tratam de ato de improbidade administrativa. 
6.13.	O débito apurado nestes autos não advém de prejuízos causados por agentes do Poder Público por condutas ilícitas de natureza civil, mas em face de inobservância de regra de natureza pública em que se observa a supremacia do interesse público sobre o particular. 
6.14.	Dessa forma, não há que se falar em ocorrência da prescrição da pretensão punitiva. 
6.15.	Veja-se que o convênio foi celebrado em 2004, tendo tido repasses até 2007, sendo que a avença vigeu até 5/8/2009 (peça 5, p. 218) . A citação da Associação de Educação e Assistência Social Nossa Senhora da Assunção ocorreu em 5/3/2015 (peça 23) . Assim não há que se falar em longo lapso temporal decorrido entre a extinção da avença e a atuação do TCU. 
Realização dos serviços
7.	A empresa Rômulo Elias Quedi - ME questiona o cálculo do débito que teria sido realizado por meio de amostragem estratificada proporcional de 11% sobre o total de 3.256 famílias assistidas pela Ates (peça 79, p. 29) . Defende que para o levantamento teria que ter entrevistado uma média de 38 parceleiros por dia sem nenhuma interrupção no período (peça 79, p. 35) . 
7.1.	Diz que em relação aos parceleiros não identificados (30,4%) e considerados inaptos (18,3%) , não foi informado à Ansa quais famílias de que lotes se enquadravam nessa situação (peça 79, p. 30) .
7.2.	Com relação aos parceleiros considerados inaptos destaca que uma atuação mais efetiva do Incra poderia definir melhor esses casos (peça 79, p. 30) .
7.3.	No que toca aos parceleiros não identificados na proporção de 30,4%, aduz que tal proporção merecia ser mais bem apurada, porque contraria as informações dos perfis de entrada preenchidos pela equipe técnica da Ansa/Astec em visita de reconhecimento ao total dos parceleiros beneficiários do Programa de Ates de 3.312 famílias. Ademais, destaca que todos faziam parte da relação de beneficiários, emitida pelo Incra, o que seria parte integrante para a liberação da 3ª parcela do convênio. (peça 79, p. 30) . 
7.4.	Diz que a análise do Incra desconsiderou os seguintes fatores relevantes (peça 79, p. 31-32) : 
a vistoria se realizou com mais de 6 meses de atraso ao repasse da 4ª parcela do Convênio, desse modo a empresa contratada enfrentou sérias dificuldades para manter a equipe técnica e a pressão dos fornecedores;
na avaliação da assiduidade da equipe técnica da empresa contratada (folhas 742 a 743 do Volume IV do Processo do Convênio) , a equipe do Incra desconsiderou o trabalho de 8 técnicos da Astec apesar de contestação da mesma provando o trabalho deles (folha 738 do Volume IV do Processo do Convênio) . Diz que a Astec tem em seus arquivos e relatórios a comprovação de sua atividade (contrato de trabalho, comprovante de participação em atividades. Segundo o recorrente, a documentação relativa a prestação de contas se encontra no processo às folhas 754 a 789 do Volume IV e folhas 790 a 873 do Volume V.
diz que a avaliação do trabalho de Ates nas dimensões técnica, social e ambiental não considerou as ações executadas e relatadas pela Ansa/Astec e que frente à situação social, cultural e econômica dos assentados enfrentaria resistência para serem implantadas.
7.5.	Argumenta que houve dificuldades da equipe da Ansa/Astec para contatar um número significativo de assentados por não residirem de forma continuada em suas parcelas por vários motivos, sendo que o Incra os considerou como inexistentes (peça 79, p. 34) . 
7.6.	A Associação de Educação e Assistência Social Nossa Senhora da Assunção e Rômulo Elias Quedi - ME também questionam o cálculo efetuado pelo TCU e diz que número de famílias atendidas e dos valores repassados se mostra insuficiente e temerária, quando desconsidera o enredo local para o cumprimento do convênio e, principalmente, ignora a incúria e má gestão do Incra (peça 57, p. 3) . 
7.7.	A entidade defende que todo insucesso do programa se deu por culpa exclusiva do Incra que, além de atrasar repasses e não contar com o acervo atualizado das famílias, sempre ratificou as prestações de contas apresentadas pelos recorrentes (peça 57, p. 3) . 
7.8.	Diz que não possuíam recursos suficientes para manter os diversos colaboradores necessários para o programa engajados, quando, por meses a fio, o Incra foi silente em seu dever de auxílio e repasse (peça 57, p. 4) . Assim, defende que o nexo de causalidade para o descumprimento do convênio está nas condutas do Incra (peça 57, p. 5) .
7.9.	Destaca duas características dos assentamentos: (i) a população tem natureza nômade; (ii) os dados dos órgãos governamentais sobre estes são inexatos (peça 57, p. 6) . 
7.10.	Argumenta que a insuficiência de dados disponíveis pelo Incra, e ainda a própria natureza das famílias que moram em assentamentos, fulminam qualquer possibilidade de espelhamento entre a realidade vivida, para aquela registrada (peça 57, p. 7) .
7.11.	Diz que a liberação dos recursos e a celebração dos aditivos estavam condicionadas à execução regular dos serviços (peça 57, p. 9-12, 14 e 16) . 
7.12.	Destaca que o próprio Incra reconheceu as desconformidades do ajuste com a realidade enfrentada, conforme destacado em parecer da procuradoria (peça 57, p. 13-15) . 
7.13.	Afirma que no 3º termo aditivo, diante da realidade encontrada, qual seja, desmobilização de empregados da Astec por falta de repasse de recursos pelo Incra e rotatividade dos parceleiros, o número de famílias a serem atendidas foi reduzido para 2.220 (peça 57, p. 14) . Assim o próprio Incra gerou o desligamento de diversos colaboradores da Astec (peça 57, p. 17) . 
7.14.	Acrescenta que mesmo com a rescisão do convênio publicada, houve, por parte do Incra, o entendimento sobre a necessidade de prorrogação do 3º termo aditivo (peça 57, p. 16) .
7.15.	Diz que o próprio tomador de contas reconheceu a ineficiência da atuação do Incra (peça 57, p. 17-18) . 
7.16.	Transcreve trechos do Acórdão 1718/2018-TCU-Segunda Câmara e do Acórdão 2914/2014-TCU-Plenário, de relatoria do Ministro Aroldo Cedraz, que trariam situação análoga a presente (peça 57, p. 18-21) . 
7.17.	Alega que houve completa violação ao artigo 143 da Lei Federal 8.112/1990, quando não se tem notícia sobre a existência de qualquer sindicância ou processo administrativo para se apurar a responsabilidade dos servidores neste caso (peça 57, p. 21) . 
7.18.	A Associação de Educação e Assistência Social Nossa Senhora da Assunção e Rômulo Elias Quedi - ME pleiteiam que deve ser reconhecida a boa fé dos recorrentes (peça 57, p. 5, 21-22 e 24) e a empresa Rômulo Elias Quedi - ME diz que o valor da multa arbitrado é excessivo e injusto, tendo natureza confiscatória (peça 79, p. 36-40) .
Análise
7.19.	Inicialmente se observa que os recorrentes não agregam documentação ao recurso a fim de comprovar a totalidade da realização dos serviços e infirmam o cálculo do débito.
7.20.	O recorrente questiona o método de amostragem estratificada proporcional de 11% sobre o total de 3.256 famílias assistidas pela Ates e alega que o levantamento teria que ter entrevistado uma média de 38 parceleiros por dia sem nenhuma interrupção no período.
7.21.	Conforme se observa do relatório de fiscalização dos serviços de Ates do Incra, foi utilizado o método de amostragem estratificada proporcional (peça 4, p. 50) . Restou asseverado que 'a análise da amostra possibilita a inferência de todo o universo em estudo com uma margem de erro prevista e controlada' (peça 4, p. 52) . 
7.22.	Veja-se que o procedimento procurou responder várias perguntas: quem pesquisar? (composição da amostra) , quantos pesquisar? (o tamanho da amostra) e como selecionar? (o procedimento de amostragem) , de forma a proporcionar a confiabilidade exigida para futuras inferências (peça 4, p. 52) . 
7.23.	A escolha dos entrevistados ocorreu de forma aleatória, abrangendo 11,0% do total das famílias assentadas, com erro de 5% e intervalo de confiança de 95% (peça 4, p. 52) . 
7.24.	O Ministro Relator considerou razoável o critério utilizado para cálculo do débito, apoiado no art. 210, inciso II, do RI-TCU (peça 54, p. 2) e o que se observa é que houve um embasamento teórico da metodologia adotada (peça 4, p. 52) . Ademais, existiu respaldo normativo visto que os signatários do 3º Relatório de Fiscalização (peça 4, p. 52, 54 e 72) partiram de critério definido no art. 8º da NE/Incra 39/2004 para chegar à conclusão de que a convenente/empresa executora disponibilizara técnicos para atender até 2200 famílias. Deve-se ressaltar ainda que o cálculo de débito por estimativa está previsto no art. 210, inciso II, do RI/TCU.
7.25.	O recorrente defende que para o levantamento teria que ter sido entrevistada uma média de 38 parceleiros por dia sem nenhuma interrupção no período, entretanto, diferentemente do concedente, que justificou a metodologia de cálculo utilizada, não traz razões para o quantitativo mencionado. 
7.26.	As famílias consideradas inaptas (18,3%) se referiram aquelas não encontradas residindo na parcela por motivo de venda, abandono e troca não regularizada ou por demais motivos que as impediram de receber os serviços de Ates de forma adequada (peça 4, p. 56) . 
7.27.	O grupo de parceleiros não identificados (30,4%) é composto por famílias que não foram reconhecidas como beneficiárias por nenhuma das fontes de informação consultadas pela equipe de fiscalização: vereadores dos municípios de Ribeirão Cascalheira e Bom Jesus do Araguaia, presidentes das associações dos assentamentos, presidentes dos sindicatos de trabalhadores rurais dos municípios, agentes de saúde, parceleiros mais antigos residentes nos assentamentos, donos de armazéns (botecos) e até crianças em escolas; e que estão concentradas nos PA's Confresa Roncador e Macife (peça 4, p. 56) . 
7.28.	O recorrente faz questionamentos como, por exemplo, sobre quais lotes se enquadravam as famílias inaptas, entretanto, tal resposta em nada altera a conclusão da fiscalização e o valor do débito cujo cálculo se baseou fundamentalmente no quantitativo de profissionais contratados e sua formação para a prestação do serviço de Ates, conforme se verifica dos excertos transcritos abaixo peça 8, p. 90-94) :
117. Para o cálculo do débito referente à 1ª, 2ª e 3ª parcelas, o Serviço de Contabilidade desta Regional considerou como valores efetivamente executados, conforme demonstrado no item 107 deste Relatório (peça 8, p. 82-84) , aqueles informados no despacho do Chefe da Divisão de Desenvolvimento (peça 4, p. 78-80) , que sugere o pagamento relativo a 2200 famílias, correspondente à equivalência de 22 técnicos definidos pelas chefias após a conclusão pelo setor técnico do Terceiro Relatório de Fiscalização do Incra, relativo ao período de abril de 2005 a novembro de 2006 (peça 4, p. 46-76) , aplicando ainda os seguintes critérios: 
Cálculo referente à definição do valor correspondente à 1ª, 2ª, 3ª, 4ª e 5ª parcelas: 
Valor por família por ano = 2200 X 375,00 = R$ 825.000,00 
Valor por parcela= R$ 825.0000,00/12 X nº de meses estabelecido no cronograma de exceção (...) 
120. Esta comissão entende que o cálculo do valor efetivamente executado referente a essas parcelas deve ser realizado considerando as variáveis estabelecidas para apresentação da proposta comercial pela empresa contratada e o grau de formação dos técnicos efetivamente contratados, que nesse período correspondiam a 4 técnicos de nível superior e 18 técnicos de nível médio, de acordo com as informações expressas no relatório elaborado por técnicos do Incra, corroboradas com as informações expressas no relatório de demandas especiais da CGU. 
121. Assim, considerando a redução das despesas com salários e encargos dos profissionais contratados em virtude da situação verificada em campo, que corresponde a um percentual de 31,25% (dos 32 técnicos previstos no termo, apenas 22 teriam trabalhado em cada um dos meses em que houve prestação de serviços) , também foi considerada no cálculo do valor devido, a redução proporcional dos valores correspondentes às demais variáveis relacionadas na proposta comercial da empresa, conforme demonstrado no Quadro Demonstrativo dos Valores Apurados por Mês, considerando o grau de instrução dos técnicos efetivamente contratados, constante da peça 7, p. 392. 
122. As alterações dos cronogramas de execução e desembolso, a partir da publicação do primeiro termo aditivo, também devem ser consideradas para definição dos valores correspondentes a cada parcela repassada pelo Incra à convenente. Considerando as datas informadas nos cronogramas e a data de emissão da Nota Fiscal 002 pela empresa contratada (peça 2, p. 8) , que registra o início dos trabalhos, o período de execução correspondente realizado seria de 15/4/2005 a 14/7/2005. A 2ª parcela, a que se refere à Nota Fiscal 005 (peça 2, p. 16) , corresponderia ao período de 15/1/2006 a 14/7/2006. 
123. O cálculo do débito referente à 4ª e 5ª parcelas, expresso no parecer contábil e nos demonstrativos de débito elaborados, indica que o valor obtido resulta da subtração de R$ 825.000,00 do valor repassado em 11/1/2007, que correspondia a R$ 908.732,00, totalizando R$83.732,00. Com relação às parcelas anteriores, foi utilizado como parâmetro para o cálculo o número de técnicos contratados sem levar em consideração o grau de formação desses técnicos e o período em que foram prestados os serviços. 
124. Em relação ao grau de formação dos profissionais, o cálculo elaborado pelo Serviço de Contabilidade apontou a existência de débito referente à diferença entre o proposto para contratação de técnicos e o realmente contratado, de acordo com o apontado no relatório da CGU, no valor de R$ 39.410,80, correspondente ao período de 24/6/2007 a 6/7/2007. 
125. Aplicando a mesma metodologia utilizada para quantificação do dano referente às três primeiras parcelas, esta comissão entende que, durante o período correspondente à 4ª parcela ocorreram eventos que alteraram os parâmetros para definição dos valores correspondentes ao serviço prestado. 
126. Considerando as datas informadas nos cronogramas de execução, o período de prestação de serviços correspondente ao quarto pagamento realizado, a que se refere a Nota Fiscal 008 (peça 5, p. 138) , seria de 15/7/2006 a 14/1/2007 ou seis meses de trabalho. Ocorre que durante esse período, mais precisamente no dia 18/11/2006, foi registrado pela convenente que a empresa contratada suspendeu os serviços por falta de pagamento, decorrente do atraso no repasse dos recursos previstos no termo de convênio pelo concedente. A transferência do valor estabelecido pelo Incra foi efetivamente realizada apenas em 16/1/2007. Embora o pagamento à empresa contratada tenha ocorrido também nessa data, não há registro formal do retorno das atividades, apenas foram apresentados contratos assinados, a partir de fevereiro de 2007, de 22 técnicos contratados para prestação dos serviços, dos quais 8 de nível superior e 14 de nível médio, conforme documentação juntada como anexo a este processo de TCE (vide item 78 deste Relatório - peça 8, p. 70) . 
127. Diante do exposto, esta comissão considerou para cálculo do débito referente à 4ª parcela que no período de 15/7/2006 a 18/11/2006 os serviços foram prestados por 4 profissionais de nível superior e 18 de nível médio. Em seguida, houve um período de suspensão das atividades, de 19/11/2006 a 7/2/2007, tendo sido retomados os trabalhos a partir da contratação dos profissionais relacionados na documentação apresentada pela convenente antes da última fiscalização realizada pelo setor técnico do Incra.
128. Em relação à 5ª parcela, a que se refere à Nota Fiscal 009 (peça 5, p. 390) , também foram considerados os contratos apresentados pela convenente, que registram a contratação de 8 profissionais de nível superior e 14 de nível médio, por seis meses, o que corresponde ao período de 15/4/2007 a 14/10/2007, conforme registrado no quadro demonstrativo elaborado por esta comissão (peça 7, p. 392) . 1
29. De acordo com a documentação constante dos autos, não houve repasse do valor correspondente à 6ª parcela do convênio, o que levou à paralisação definitiva dos trabalhos em 18/11/2007 (fl. 894) . Não consta do processo documentos que comprovem o pagamento pelos serviços prestados no período correspondente à 6ª parcela. (...) 
144. Diante do exposto, e com base nos documentos anteriormente citados, constantes deste processo, entende essa comissão de tomada de contas especial que o dano ao erário apurado foi de R$ 615.331,59, cujo valor atualizado até 27/6/2013 é de R$ 1.572.630,87, sob a responsabilidade solidária da Associação de Educação e Assistência Nossa Senhora da Assunção - Ansa e do Senhor Felix Valenzuela Cervera, ex-Presidente da Entidade.
7.29.	A recorrente afirma que houve a comprovação nos autos dos 30 profissionais contratados para a prestação do serviço da Ates. A documentação comprobatória seria a constante das folhas 754 a 789 do Volume IV e folhas 790 a 873 do Volume V) . 
7.30.	Compulsando as páginas mencionadas verifica que se referiram a relação de parceleiros (peça 4, p. 308-379 e 380-398 e peça 5, p. 1-58) , ofícios da Ansa que informaram a paralisação dos serviços (peça 5, p. 60-62) , ofícios de encaminhamento do processo à procuradoria do Incra (peça 5, p. 64-68) , parecer da procuradoria do Incra (peça 5, p. 70-74) ; relatório técnico da Ates acerca dos serviços prestados referente à 4ª parcela (peça 5, p. 76-108) , conciliação bancária (peça 5, p. 112) , relação de bens (peça 5, p. 114) , relação de pagamentos (peça 5, p. 116) ; execução da receita e despesa (peça 5, p. 118) , relatório de execução físico financeira (peça 5, p. 120-122) , cópia de cheque (peça 5, p. 124, 136) , comprovante de recolhimento de imposto (peça 5, p. 126) , guia da previdência social (peça 5, p. 127-128) , notas fiscais (peça 5, p. 138) , extratos bancários (peça 5, p. 140-144) , ofício do Incra para resolução de pendências (peça 5, p. 146) , ofício do Incra informando dificuldade de pagamento e memorando de autorização (peça 5, p. 148-152) , quarto termo aditivo ao convênio (peça 5, p. 154-156) . Consta dos autos também 30 ARTs (peça 5, p. 246-304) .
7.31.	Diferentemente do que afirmam os recorrentes, não foi demonstrada a totalidade dos profissionais prevista (peça 4, p. 52, 54 e 72) :
Primeiramente, identificamos que a convenente encaminhou ao Incra SR-13 a relação dos contratos de trabalho de 30 profissionais contratados para a prestação dos serviços de Ates (Vol. III do processo de convênio) . Contudo, conforme o trabalho de campo realizado, apurou-se que, dos 30 profissionais listados, apenas 22 foram mencionados pelos parceleiros como atuantes na prestação dos serviços de Ates. A empresa Astec encaminhou ao Incra, no dia 13/12/2006, esclarecimentos referentes ao trabalho realizado pelos técnicos que não foram reconhecidos pelos parceleiros. Apesar das explicações da empresa, a equipe de fiscalização não observou a atuação desses profissionais como menciona a empresa, concentrados principalmente no PA Macife, visto que este Projeto de Assentamento não se destaca dos demais em termos de resultados. Há, ademais, 5 profissionais que foram mencionados pelos parceleiros cujos contratos e ARTs (Anotações de Responsabilidade Técnica) do Crea não constam dos autos do processo. É importante ressaltar que a emissão de ARTs data do mês de outubro de 2006, e que os contratos de trabalho datam de julho de 2006, com vigência de 90 dias.
7.32.	Os recorrentes relatam que no 3º termo aditivo o número de famílias a serem atendidas foi reduzido para 2.220. Compulsando os autos, se verifica que a informação é verídica (peça 4, p. 122) . Tal aditivo previa como recurso orçamentário os relativos a quarta e quinta parcelas (peça 4, p. 122) . Considerando-se a redução no número de famílias e a quantidade de técnicos contratados (22) não há que se falar em débito quanto a estas parcelas.  
7.33.	Os defendentes mencionam os atrasos nos pagamentos com a consequente dificuldade de manutenção dos profissionais, o lapso temporal para a realização da fiscalização, bem como a desconsideração de fatos como situação social, cultural e econômica dos assentados como razões para questionar a fiscalização do Incra.  
7.34.	Conforme já mencionado, o convênio foi celebrado em 2004, tendo tido repasses até 2007, sendo que a avença vigeu até 5/8/2009 (peça 5, p. 218) . O fato gerador do prejuízo ocorreu nos exercícios de 2005, 2006 e 2007 e a TCE foi instaurada pelo concedente em 3/6/2013 (peça 8, p. 36) . Assim, não há que se falar em longo lapso temporal decorrido para a fiscalização e tampouco na ocorrência de prescrição. 
7.35.	Os recorrentes alegam que fatos como situação social, cultural e econômica dos assentados não foram considerados pela fiscalização do Incra. Entretanto, o que se verificou é que tais foram, em verdade, desconsiderados pelo plano de trabalho e o Incra vislumbrou ser imprescindível para a continuidade dos trabalhos a reformulação do instrumento que deveria contemplar (peça 4, p. 72) :
 (...) 
b) incorporar efetivamente as dimensões social e ambiental conforme as Normas de Execução e Manual Operacional que regem o Programa de ATES, para tanto, as atividades devem contemplar estes aspectos;
 (...) 
d) ampliar o escopo das atividades dos técnicos de ATES para além elaboração de projetas de PRONAF englobando toda a cadeia produtiva, conferindo sustentabilidade econômica aos projetos de assentamento; conforme previsto no Manual Operacional de Ates;
7.36.	Os recorrentes tentam atribuir responsabilidade pela irregularidade integralmente ao Incra. 
7.37.	Deve-se ressaltar que foi reconhecida a parcela de responsabilidade da entidade no que toca à baixa qualidade e eficiência dos serviços prestados, conforme se vislumbra dos excertos do relatório de fiscalização (peça 4, p. 74) :
Reconhece-se que a baixa qualidade e eficiência dos serviços prestados é, em parte, responsabilidade do Incra/SR-I 3, já que: até o presente momento, não houve a contratação dos articuladores, nem a instituição da Coordenação Regional; os recursos disponibilizados para vistoria: diárias e suprimentos, têm ocorrido de forma escassa e irregular; os repasses de parcelas a convenente vêm ocorrendo em atraso de vários meses, contrariando o cronograma de desembolso; os projetos de assentamento que se encontram na região sob jurisdição da Unidade Avançada Norte do Mato Grosso possuem irregularidades que estão sendo apuradas em processo investigatório interno do órgão.
7.38.	Entretanto, a responsabilidade da convenente e da empresa contratada está devidamente caracterizada e não pode ser afastada. Isso porque foram remuneradas para realizar serviços de assistência técnica, social e ambiental que não foram executados em sua integralidade. 
7.39.	Ademais, a eventual falta de fiscalização do órgão concedente não atenua a responsabilidade do gestor do convênio por irregularidades identificadas, porquanto incumbe àquele que recebe recursos federais o dever de demonstrar a correta aplicação dos valores que lhe foram confiados (Acórdão 1998/2017-TCU-Segunda Câmara, Ministra Relatora Ana Arraes) .
7.40.	No que toca a alegada violação artigo 143 da Lei Federal 8.112/1990, verifica-se que tal dispositivo é atinente ao processo administrativo disciplinar no caso de irregularidades cometidas por servidores públicos. 
7.41.	É cabível a imputação de multa a gestor de órgão concedente quando não exerce a função gerencial fiscalizadora de seus convênios (Acórdão 278/2012-TCU-Plenário, Ministro Relator Marcos Bemquerer) em razão do descumprimento do art. 23 da IN/STN 1/1997, mas essa não foi a hipótese do presente processo. 
7.42.	No que toca a argumentação de que a liberação das parcelas dos recursos estava condicionada a execução regular dos serviços, verifica-se que análise da prestação de contas parcial, referente à primeira, segunda e terceira parcelas está contida no despacho do Serviço de Contabilidade ao chefe da Divisão de I Administração, de 04/08/2006 (fls. 508-513) , apontando uma série de inconsistências. Apesar de terem sido apresentados esclarecimentos e encaminhados documentos pela convenente em resposta aos questionamentos apontados na análise contábil, apenas em 1/11/2008, foi elaborado parecer contábil, que, no entanto, não foi conclusivo quanto à aprovação ou não das prestações de contas apresentadas (fls. 975-981) . Dessa forma, não houve a atestação da regularidade dos serviços. 
7.43.	As alegações de que não possuíam recursos suficientes para manter os diversos colaboradores necessários para o programa engajados e que houve dificuldades da equipe da Ansa/Astec para contatar um número significativo de assentados por não residirem de forma continuada em suas parcelas por vários motivos, corroboram o entendimento de ocorrência da irregularidade, denotando que, de fato, não havia a totalidade dos profissionais e, por consequência não foi atendido o total de famílias conforme pactuado.   
7.44.	Quanto aos julgados mencionados, não se tratam de situação análoga a presente. 
7.45.	O Acórdão 1718/2008-TCU-Segunda Câmara, Ministro Relator Benjamin Zymler cuidou de embargos de declaração opostos contra o Acórdão 694/2008-TCU-Segunda Câmara, mediante o qual foi dado provimento parcial a recursos de reconsideração interpostos contra o Acórdão 1929/2007-TCU-Segunda Câmara, proferido em sede de tomada de contas especial instaurada em razão de irregularidades verificadas na prestação de contas de convênio. 
7.46.	O convênio tinha por objeto a formação de professores de escolas do meio rural. Do plano de trabalho, constou que R$ 75.600,00 seriam utilizados em diárias e alimentação. Mediante o Acórdão 1929/2007-TCU-Segunda Câmara, foi imputado débito ao Iterra pelo total desse valor. Naquele acórdão reconheceu-se que não se estava questionando a execução do objeto em si. Até porque, não houve a condenação pelo total dos valores repassados (R$ 100.000,00) .
7.47.	O débito originariamente imputado resultou do fato de que as despesas de diárias e hospedagem foram comprovadas mediante notas fiscais emitidas pelo convenente e não por terceiros prestadores de serviços.
7.48.	Na hipótese, considerou-se que a Administração, a qual detinha muito maiores condições de conhecer os normativos aplicáveis, orientou o convenente a tomar certa conduta, que aos olhos de terceiros não integrantes da própria Administração, era razoável e parecia ser legítima. Dessa forma, houve o julgamento pela regularidade com ressalva do Iterra. 
7.49.	No presente processo, não foi demonstrada a integralidade da execução dos serviços. 
7.50.	O Acórdão 2914/2014-TCU-Plenário, Ministro Relator Aroldo Cedraz, tratou de embargos de declaração opostos pela Autoridade Pública Olímpica (APO) , contra o Acórdão 1662/2014-TCU-Plenário que apreciou Relatório de Acompanhamento com objetivo de avaliar a aderência da Matriz de Responsabilidades, publicada pela à legislação pertinente (Lei 12.396/2011) e identificar riscos à realização dos Jogos Olímpicos e Paralímpicos de 2016. Foi recomendado ao Ministério do Esporte que formule iniciativa normativa, em articulação com os demais entes federativos envolvidos, nos termos do artigo 33 do Decreto 4176, de 28 de março de 2002, no sentido de dotarem a Autoridade Pública Olímpica de prerrogativas e instrumentos impositivos com o condão de viabilizar o exercício das suas finalidades descritas no protocolo de intenções, ratificado pelas três esferas de governo, possibilitando o aprimoramento da coordenação da participação da União, do Estado do Rio de Janeiro e do Município do Rio de Janeiro na preparação e realização dos Jogos Olímpicos e Paraolímpicos de 2016. [...]'. Tal situação também não se amolda à presente. 
7.51.	A multa aplicada aos recorrentes teve como fundamento o art. 57, da LO/TCU e teve valor idêntico (R$ 150.000,00) atribuído aos três responsáveis: Associação de Educação e Assistência Nossa Senhora da Assunção (Ansa) , à empresa Rômulo Elias Quedi - ME e ao Sr. Félix Valenzuela Cervera. 
7.52.	Com base no art. 57 da Lei 8.443/1992, 'quando o responsável for julgado em débito, poderá ainda o Tribunal aplicar-lhe multa de até cem por cento do valor atualizado do dano causado ao Erário'. 
7.53.	Havendo dano ao erário, o valor da multa no âmbito do TCU baseia-se no montante quantificado, sendo modulado segundo o nível de gravidade dos ilícitos apurados, a valoração das circunstâncias fáticas e jurídicas envolvidas e a isonomia de tratamento com casos análogos.
7.54.	No presente caso, a multa aplicada representou menos de 30% da soma do valor histórico dos débitos. Não há, portanto, que se falar em valor arbitrário, confisco e desproporcionalidade. Entretanto, como se verifica que parte do débito deve ser afastada, considera-se razoável também a redução do valor da multa com fundamento no art. 57, da LO/TCU.
7.55.	No que toca ao pleito de reconhecimento da boa fé, destaca-se que tal deve ser aferida objetivamente, sendo necessário constatar algum ato ou fato capaz de caracterizar a conduta zelosa e diligente do responsável, mediante prova nos autos (Acórdão 1894/2018-TCU-Segunda Câmara) .
7.56.	Não é essa a hipótese presente dos presentes autos, na qual não foi afastada a irregularidade apurada.
CONCLUSÃO
8.	Não se observa a ocorrência de cerceamento de defesa com consequente nulidade, visto que o TCU buscou ao máximo meios possíveis para localizar e citar o responsável, fazendo juntar aos autos documentação ou informação comprobatória dos diferentes meios experimentados que restaram frustrados.
8.1.	Os débitos ocorreram nos exercícios de 2005 (20/4/2005 e 25/10/2005) , 2006 (2/1/2006 e 20/2/2006) e 2007 (22/1/2007) e a citação do recorrente, ocorreu em 6/7/2015. Não houve o transcurso do prazo decenal, com exceção apenas da multa relativa ao débito referente à 1ª parcela. A multa aplicada ao recorrente teve como fundamento o art. 57 da LO/TCU e se observa, portanto, que não ocorreu prescrição em relação aos débitos referentes a execução da 2ª e 3ª parcelas, estando escorreito o fundamento para a aplicação da sanção.
8.2.	Os recorrentes questionam a metodologia de cálculo do débito apurado pelo concedente e corroborado pelo TCU, entretanto não trazem justificativas para os quantitativos sugeridos tampouco documentação a fim de comprovar a totalidade da execução dos serviços conforme pactuado.  
8.3.	Verifica-se nos presentes autos que o 3º termo aditivo reduziu o número de famílias a serem atendidas para 2.220. Considerando-se a diminuição no número de famílias e a quantidade de técnicos contratados (22) não há que se falar em débito quanto às respectivas parcelas. Como consequência, entende-se que deve haver a redução proporcional da multa. 
 PROPOSTA DE ENCAMINHAMENTO
9.	Ante o exposto, submete-se à consideração superior a presente análise do recursos de reconsideração interpostos pela Associação de Educação e Assistência Social Nossa Senhora da Assunção e Rômulo Elias Quedi - ME, contra o Acórdão 2011/2018-TCU-Segunda Câmara (peça 53) , propondo-se, com fundamento nos artigos 32, inciso I, e 33, da Lei 8.443/1992, c/c o artigo 285 do RI/TCU:
I - conhecer dos recursos e, no mérito, dar-lhe provimento parcial a fim de excluir o débito relativo à execução parcial do objeto referente à 4ª e 5ª parcelas, correspondente a R$ 79.545,40, com a consequente redução proporcional da multa aplicada;
II - dar conhecimento da deliberação que vier a ser adotada aos recorrentes e demais interessados."
É o relatório.

8.1. José Roberto Oliveira Costa (6.456-A/OAB-MT) e outros, representando Romulo Elias Quedi - ME.  
8.2. Joao Bosco Leopoldino da Fonseca (10907/OAB-MG) e outros, representando Associação de Educação e Assistência Social N. S. Assunção e Felix Valenzuela Cervera.

Subprocurador-Geral Lucas Rocha Furtado.

RECURSO DE RECONSIDERAÇÃO EM TOMADA DE CONTAS ESPECIAL. EXECUÇÃO PARCIAL DO OBJETO DO CONVÊNIO. CONHECIMENTO. INEXISTÊNCIA DE CERCEAMENTO DE DEFESA. INOCORRÊNCIA DA PRESCRIÇÃO. NÃO COMPROVAÇÃO DA REALIZAÇÃO DOS SERVIÇOS CONFORME PACTUADO. PROVIMENTO PARCIAL. EXCLUSÃO DE PARTE DO DÉBITO. REDUÇÃO PROPORCIONAL DA MULTA. CIÊNCIA AOS INTERESSADOS.

TOMADA DE CONTAS ESPECIAL (TCE)

Secretaria de Recursos (SERUR); Secretaria de Controle Externo de Tomada de Contas Especial (Secex-TCE).

Trata-se, originariamente, da tomada de contas especial instaurada pela Superintendência Regional do Instituto Nacional de Colonização e Reforma Agrária no Estado de Mato Grosso (Incra/SR/13) , em razão da execução parcial do objeto pactuado no Convênio 33/2004, celebrado com a Associação de Educação e Assistência Social Nossa Senhora da Assunção (Ansa) , cujo objetivo era a execução de serviços de assistência técnica, social e ambiental em diversos projetos de assentamento localizados em municípios do estado.
2.	Com vigência para o período de 29/12/2004 a 05/08/2009, referido convênio previa o valor de R$ 3.892.142,40, sendo o aporte de R$ 3.697.535,28 (95%) a cargo do INCRA e R$ 194.607,12 (5%) a título de contrapartida.
3.	Mediante o Acórdão 2011/2018-TCU-Segunda Câmara, Ministro Relator Aroldo Cedraz (peça 53) , este Tribunal decidiu julgar irregulares as contas da Associação de Educação e Assistência Nossa Senhora da Assunção (Ansa) e do Sr. Félix Valenzuela Cervera, com fundamento nos arts. 1º, inciso I; 16, inciso III, alínea "c", e § 2º; 19, caput; 23, inciso III; 12, § 3º; e 57 da Lei 8.443/92, e condenar, em solidariedade, a referida associação, a empresa Rômulo Elias Quedi - ME e o Sr. Félix Valenzuela Cervera ao ressarcimento das quantias especificadas no referido acórdão, em decorrência da execução parcial do objeto pactuado no Convênio 33/2004.
4.	Outrossim, decidiu aplicar individualmente à Associação de Educação e Assistência Nossa Senhora da Assunção (Ansa) , à empresa Rômulo Elias Quedi - ME e ao Sr. Félix Valenzuela Cervera a multa prevista no art. 57 da Lei 8.443/1992, no valor R$ 150.000,00 (cento e cinquenta mil reais) .
5.	Nesta oportunidade, examinam-se recursos de reconsideração interpostos pela Associação de Educação e Assistência Social Nossa Senhora da Assunção (peça 57) e pela empresa Rômulo Elias Quedi - ME (peça 79) contra o acórdão condenatório, por meio do qual defendem, em síntese, que houve cerceamento de defesa; houve a ocorrência da prescrição e os serviços previstos no convênio foram realizados.
6.	Quanto à admissibilidade da peça recursal, entendo que deve ser conhecida, por preencher os pressupostos constantes dos arts. 32, inciso I, parágrafo único, e 33 da Lei nº 8.443/1992 c/c o art. 285 do Regimento Interno do TCU.
7. 	O exame empreendido pela Secretaria de Recursos (Serur) , transcrito no relatório precedente e avalizado pelo Ministério Público junto ao TCU (MPTCU) , abordou com propriedade os argumentos apresentados pelos recorrentes. Assim sendo, manifesto minha concordância com a proposta alvitrada nos autos, cujas análises, fundamentos e conclusões adoto como razões de decidir.
8.	Não há que se falar em cerceamento de defesa, pois como bem demonstrado na instrução da unidade técnica, todos os esforços possíveis foram adotados para a citação da empresa Rômulo Elias Quedi - ME, sem que se tenha obtido sucesso. Assim, finalmente a empresa foi citada por meio do Edital 0001/2015-TCU/Secex-MS, de 3/6/2015.
9.	Quanto à ocorrência de prescrição, alegada pelo recorrente, cabe destacar, o demonstrado pela unidade técnica, que derruba a argumentação dos recorrentes:
"6.10.	No presente caso, verifica-se que os débitos ocorreram nos exercícios de 2005 (20/4/2005 e 25/10/2005) , 2006 (2/1/2006 e 20/2/2006) e 2007 (22/1/2007) . A citação do recorrente, conforme mencionado no item que tratou da análise do cerceamento de defesa, se efetivou por meio do Edital 0001/2015-TCU/Secex-MS, de 3/6/2015 (peças 38 e 39) , publicado no DOU de 6/7/2015.
6.11.	Verifica-se que não houve o transcurso do prazo decenal, com exceção apenas da multa relativa ao débito referente à 1ª parcela. A multa aplicada ao recorrente teve como fundamento o art. 57 da LO/TCU e se observa, portanto, que não ocorreu prescrição em relação aos débitos referentes a execução da 2ª, 3ª, 4ª e 5ª parcelas, estando escorreito o fundamento para a aplicação da sanção". 
10.	Por sua vez, em relação a realização dos serviços do convênio, pode-se constatar que os recorrentes não conseguiram comprovar que todos os serviços previstos foram realizados, apenas restou demonstrado nos autos que no 3º termo aditivo foi reduzido o número de famílias a serem atendidas pelo programa. Assim, considerando-se essa redução e a respectiva diminuição do número de técnicos contratados, o débito referente a essas parcelas deve ser desconsiderado, bem como deve também ser considerada a consequente redução proporcional da multa.
	Nesses termos, VOTO por que este Tribunal adote a minuta de acórdão que trago à apreciação.
TCU, Sala das Sessões Ministro Luciano Brandão Alves de Souza, em 4 de junho de 2019.
Ministro JOÃO AUGUSTO RIBEIRO NARDES 
Relator